臺灣高等法院刑事判決　　　　　　　　 94年度上訴字第318號
上　訴　人
即　被　告　丁○○
上列上訴人因偽造文書等案件，不服臺灣基隆地方法院93年度訴
緝字第33號，中華民國93年12月2日第一審判決（起訴案號：臺
灣基隆地方法院檢察署87年度偵字第1018號、1052號、1112號、
1118號、1876號），提起上訴，本院判決如下：
    主  文
原判決關於業務侵占、行使變造公文書及定執行刑部分均撤銷。
丁○○連續意圖為自己不法之所有，而侵占對於業務上所持有之
物，處有期徒刑拾月。其餘被訴行使變造公文書部分，無罪。
    事  實
一、丁○○係設於基隆市○○路107號2樓「鄭代書事務所」之執
    業代書，從事代辦不動產產權登記手續、仲介金錢借貸及收
    受款項貸與他人而賺取利息等業務，竟意圖為自己不法所有
    並基於概括之犯意，利用其業務上持有他人財物之便，連續
    於下列時地，將業務上持有他人之侵占入己：
  (一)丙○○於民國（下同）86年4月間委託丁○○辦理其婆婆朱
    丁素貞所有座落於基隆市○○路246巷33號3樓房屋移轉所有
    權予其夫朱文驊之登記事宜，並於86年6月6日交付18萬5 千
    元予丁○○，委請丁○○代為繳納相關土地增值稅及契稅。
    詎丁○○收受前述款項後，未依約定辦妥過戶事宜及繳納土
    地增值稅，僅代為繳交契稅1萬8千9百82元，而將其餘16萬6
    千零18元侵占入己。嗣經丙○○一再催詢，丁○○無法交還
    所收款項，始得知上情。
  (二)甲○○於85年6月間透過被告丁○○向陳葉美月借款30萬元
    ，約定應付利息10萬元，並由其母親林陳雪提供所有座落於
    基隆市○○區○○路一段236號3樓之房屋及土地設定最高限
    額抵押權予陳葉美月，作為該筆借款之擔保。嗣林建明已於
    86年10月29日將上述30萬元之借款併利息10萬元共40萬元現
    金交予丁○○，委託其轉向陳葉美月為清償，詎丁○○收受
    後並未將該筆款項返還陳葉美月，旋將該筆款項據為己有。
    嗣陳葉美月向甲○○催討借款，甲○○始悉其情。
二、案經丙○○、甲○○訴請臺灣基隆地方法院檢察署檢察官偵
    查起訴。
    理  由
壹、有罪（被告業務侵占）部分：
  一訊之被告丁○○在本院審理中對於上揭事實已坦承不諱，核
    與告訴人丙○○、甲○○指述之情節相符，並有記載「茲收
    到稅款新台幣15萬5千元；收款人：丁○○6月6日」云云之
    基隆市○○路246巷33號3樓房屋86年度契稅繳款書及其座落
    土地之土地增值稅繳款書各一份，暨被告於86年10月29日具
    名記載「收到林建明所給付之新台幣40萬元，並應於86 年
    11月10日負責將原設定之抵押權全部塗銷」等語之收據一份
    附卷可稽（見87年度偵字第1052號偵查卷第4頁、87年度偵
    字1118號偵查卷第5頁）：被告之自白核與事實相符，自屬
    可信。本件事證明確，被告之業務侵占犯行已可認定。
  二被告為執業代書，以代辦不動產產權登記手續、仲介金錢借
    貸等為職業，其對於業務上持有之他人之財物加以侵占吞而
    供己花用，核其所為，均係犯刑法第335條第2項之業務侵占
    罪。公訴意旨認被告侵占告訴人甲○○所交付之款項部分係
    犯刑法第335條第1項之普通侵占罪，容有未洽，惟因起訴之
    基本事實相同，應變更其起訴之法條。被告所為二次業務侵
    占犯行，時間緊接，手段相同，所犯又為構成要件相同之罪
    名，顯係出於概括之犯意反覆為之，為連續犯，應依刑法第
    56條之規定論以一罪，並加重其刑。
  三原審就被告所犯業務侵占罪部分予以論罪科刑，固非無見。
    惟查：被告於行為後，在本院審理中已與告訴人丙○○達成
    和解，並先清償四萬元，有和解書、收據各一件在卷可查；
    原法院未及審酌，尚有未洽，被告之上訴意旨指摘原審量刑
    過重，雖無理由，然原判決關於業務侵占罪部分既有前述之
    可議，仍屬無可維持，應由本院將原判決關於業務侵占罪及
    定執行刑部分撤銷改判。爰審酌被告犯罪之動機係在謀取不
    法財物，其侵占之次數、金額，對告訴人所造成之損害，及
    被告於行為後，在本院審理中已與告訴人丙○○達成和解，
    先清償四萬元，並坦承所有犯罪等一切情狀，量處如主文所
    示之刑。
貳、無罪（被告被訴行使變造公文書）部分：
  一公訴意旨略以：被告丁○○係基隆市○○路鄭代書事務所之
    代書，緣基隆市民乙○○於84年間欲將其所有座落基隆市○○區○○里○○鄰○○路22之3號建物及土地之持分所有權移
    轉予其弟乙○○，乃委託丁○○代辦上開房地過戶登記及變
    更適用自用住宅稅率事宜，惟丁○○受託後，僅辦妥房地過
    戶登記，漏辦變更適用自用住宅稅率一事；乙○○於85年底
    接獲85年地價稅繳款書，稅額新台幣2783元，發現稅捐機關
    未依自用住宅稅率核課，向丁○○詢問原因，丁○○表示漏
    辦稅率變更，並取走乙○○之稅單，繳清該稅後，丁○○為
    掩飾作業疏失，於86年初某日，先將該地價稅繳款書上之稅
    額塗改成1985元後，再至基隆市內某刻印行，利用不知情之
    店員偽刻基隆市稅捐稽徵處經辦人「安樂乙」之職名章（基
    隆市稅捐稽徵處於85年地價稅開徵時，因安樂乙區缺額未補
    ，故經辦人處暫列「安樂乙」代替承辦人姓名），蓋在地價
    稅繳款書上經塗改處，並將地價稅繳款書交回乙○○，向乙○○謊稱已辦妥變更為自用住宅稅率，足生損害於土地所有
    權人乙○○本人及稅捐核課之正卻性。嗣乙○○接獲86 年
    地價稅繳款書，發現基隆市稅捐稽徵處仍未依自用住宅稅率
    核課，不甘權益受損，委託乙○○持85年地價稅繳款書（即
    為經丁○○變造者）至基隆市稅捐稽徵處財產稅課查詢理論
    ，始查得上情。因認被告此部分涉有刑法第216條、第211
    條之行使變造公文書罪嫌云云。
  二公訴意旨認被告涉有刑法第216條、第211條之行使變造公文
    書罪嫌，無非以被告在法務部調查局基隆市調查站訊問時曾
    為自白，並有基隆市○○區○○里○○鄰○○路22之3號建物
    遭塗改之85年度土價稅繳款書一紙附卷為其主要之論據，惟
    訊之被告丁○○在原審則辯稱：伊無犯罪故意，伊已依基隆
    市稅捐稽徵處核課之稅額繳納該期地價稅，故其所為變造楊
    晉山八十五年度地價稅繳款書第二聯（通知及收據聯）上金
    額及偽刻「安樂乙」職名章蓋印於其上之行為，並未生損害
    於稅捐機關課稅之正確性及納稅義務人乙○○等語。
  三被告在本院審理中對於公訴意旨所指其塗改變造基隆市○○
    區○○里○○鄰○○路22之3號建物85年度土價稅繳款書之事
    實已坦承不諱，並有該遭塗改之85年度土價稅繳款書一紙附
    卷可證；被告確實有圖此變造公文書行為，固可認定。惟按
    刑法第二百一十一條之偽造、變造公文書，以「足生損害於
    公眾或他人」為其構成要件。次查，稅捐稽徵機關所製發之
    地價稅繳款書固係辦理稅捐核課之公務員職務上製作之公文
    書，用以表彰稅捐稽徵機關核課稅額之行政處分；然基隆市
    稅捐稽徵處所核課之本案土地85年地價稅稅額為2783元，被
    告亦已按此稅額，於85年12月16日向華南銀行基隆港口分行
    繳付完竣，有基隆市稅捐稽徵處86年12月23日86基市稅政字
    第570函及所附85年度地價稅繳款書第一聯（報核聯）在卷
    可稽（見87年度偵字第1018號偵查卷第3頁、第13頁）：則
    被告所為自難認足生損害於基隆市稅捐稽徵處。再查，本案
    土地按一般土地課之85年地價稅為2782元，而實際上被告已
    自願繳交較高之稅金2782元，僅按自用住宅稅率向告訴人乙○○收取1958元等情，亦據證人乙○○在原法院審理中到庭
    具結在卷（見原審卷第92頁）。從而，被告所為亦難認足生
    損害於告訴人乙○○。綜上所述，被告所為核與刑法第211
    條之偽造、變造公文書之構成要件，尚屬有間。
  四此外，復查無其他確切之積極證據足以證明被告確有公訴人
    所指之此部分行使變造公文書犯行，此部分被告之犯罪尚屬
    不能證明。原審未及詳查，遽予論罪科刑，尚有未當。被告
    之上訴意旨執以指摘原判決不當，為有理由，應由本院將原
    判決關於行使變造公文書罪部分撤銷，改為被告無罪之諭知
    。
參、被告另被訴詐欺部分，經原審判決無罪後，因未據檢察官上
    訴，此部分已然確定。
肆、據上論斷，應依刑事訴訟法第369條第1項前段、第364條、
    訟法第299條第1項前段、第300條、第301條第1項前段、刑
    法第56條、第336條第2項，罰金罰鍰提高標準條例第1條前
    段，判決如主文。
本案經檢察官田炳麟到庭執行職務。
中　　華　　民　　國　　94　　年　　6　　月　　9　　日
　　　　　　　　　刑事第十三庭  審判長法　官  劉景星
                                      法  官  陳志洋
                                      法  官  陳博志
以上正本證明與原本無異。
檢察官如不服本判決，應於收受送達後十日內向本院提出上訴書
狀，其未敘述上訴之理由者並得於提起上訴後十日內向本院補提
理由書（均須按他造當事人之人數附繕本）。
被告不得上訴。
                                      書記官  陳嘉文
中　　華　　民　　國　　94　　年　　6 　　月　　13　　日
附錄：本案論罪科刑法條全文
刑法第三百三十六條第二項：
對於業務上所持有之物，犯前條第一項之罪者，處六月以上五年
以下有期徒刑，得併科三千元以下罰金。（罰金已提高為十倍）
